臺灣臺北地方法院民事判決
109年度金簡上字第4號
上  訴  人  吳國昌  
被  上訴人  王建義  

訴訟代理人  趙懷琪律師
上列當事人間請求損害賠償事件，上訴人對於民國109年5月7日
本院臺北簡易庭107年度北金簡字第60號第一審判決提起上訴，
本院於110年12月29日言詞辯論終結，判決如下：
    主    文
上訴駁回。
第二審訴訟費用由上訴人負擔。 　　
    事實及理由
一、按債權人以各連帶債務人為共同被告提起給付之訴，以被告
    一人提出非基於其個人關係之抗辯，而經法院認為有理由者
    ，始得適用民事訴訟法第56條第1項之規定（最高法院109年
    度台抗字第780號裁定、104年度台上字第1512號判決意旨參
    照）。本件被上訴人起訴主張上訴人原為原審共同被告中信
    昌國際企業股份有限公司（下稱中信昌公司）之負責人，依
    法應與該公司負連帶賠償責任，經原審判決其2人應連帶賠
    償後，僅上訴人提起上訴，其上訴理由有部分非基於個人關
    係，依形式觀之，係有利於中信昌公司，本院乃以該公司為
    視同上訴人進行訴訟程序，惟經本院審理後，認上訴人之上
    訴為無理由（詳如後述五、㈢），揆諸前揭說明，上訴之效
    力不及於中信昌公司，無庸將中信昌公司列為視同上訴人，
    先予敘明。
二、被上訴人起訴主張：上訴人於民國101、102年間為中信昌公
    司之負責人，訴外人曾俊瑋為訴外人固揚綜合開發有限公司
    （下稱固揚公司）之負責人，渠二人共同基於非法經營收受
    存款業務之意思聯絡，利用不知情之中信昌公司經理林曼麗
    於101年5月26日，招攬伊投資「露營車售後租回」、「金門
    土地」方案，約定3年後可由中信昌公司原價買回，持有期
    間並回租固揚公司，按月收取投資金額1％、0.8％之租金，另
    購買中信昌公司股份即可享有2年按月配投資額1％之股息，
    伊因此交付新臺幣（下同）35萬2,000元投資款予林曼麗，
    並與中信昌公司、固揚公司簽訂如原審判決附表所示之契約
    書。伊自101年6月15日起至102年7月15日止，按月收取利息
    2萬元，惟自102年8月間起即未再收到租金及股息，經詢問
    林曼麗，其表示公司狀況不佳，經追討2年仍無還款消息。
    因上述非屬契約對價之交易行為，係違反銀行法第29條第1
    項、第29條之1規定之吸金犯罪行為，致伊誤為投資而受有
    損害。又上訴人自101年4月起即擔任中信昌公司之負責人，
    其為本件侵權行為時之公司負責人，依法亦應負連帶責任。
    爰擇一依民法第184條第2項（違反銀行法第29條第1 項、第
    29條之1）、公司法第23條第2項、銀行法第29條第2項、民
    法第259條第1款規定為請求等語，並聲明：㈠中信昌公司與
    上訴人應連帶給付伊35萬2,000元，及自起訴狀繕本送達之
    翌日起至清償日止，按年息5%計算之利息；㈡願供擔保，請
    准宣告假執。
三、上訴人則以：伊非中信昌公司之負責人，公司業務與伊無關
    ；中信昌公司並未收到被上訴人之投資款35萬2,000元，且
    被上訴人提出之契約書及增資單據影本之真實性有疑，其上
    均無伊私章之印文，又其中1張無中信昌公司之印文，亦與
    中信昌公司無關。又伊縱應負侵權責任，被上訴人稱其係於
    102年8月間因未收到利息，電詢林曼麗，惟林曼麗表示公司
    狀況不佳，經追討2年仍無還款消息，其才發覺係假投資真
    詐財事件，方於105年間提出告訴，其依民法第184條第2項
    規定之請求權，已逾民法第197條之2年時效規定而消滅，伊
    得拒絕賠償等語，資為抗辯。
四、原審為被上訴人全部勝訴之判決，即判命上訴人與中信昌公
    司應連帶給付被上訴人35萬2,000元，及就中信昌公司部分
    自108年2月20日起，就吳國昌部分自108年11月22日起，均
    至清償日，按年息5%計算之利息（下合稱35萬2,000元本息
    ），並依職權為假執行及供擔保免假執行之宣告。上訴人不
    服提起上訴，並聲明：㈠原判決不利於上訴人部分廢棄。㈡被
    上訴人在第一審之訴及假執行之聲請均駁回。
五、被上訴人主張上訴人原為中信昌公司負責人，與固揚公司之
    負責人曾俊緯共同利用不知情之中信昌公司經理林曼麗於10
    1年5月26日招攬其投資，上訴人與中信昌公司所為已違反銀
    行法第29條第1項、第29條之1規定，應連帶賠償其所受損害
    等情，為上訴人所否認，並以前揭情詞置辯。茲查：
  ㈠按違反保護他人之法律，致生損害於他人者，負賠償責任，
    民法第184條第2項定有明文。又除法律另有規定者外，非銀
    行不得經營收受存款、受託經理信託資金、公眾財產或辦理
    國内外匯兒業務。以借款、收受投資、使加入為股東或其他
    名義，向多數人或不特定之人收受款項或吸收資金，而約定
    或給付與本金顯不相當之紅利、利息、股息或其他報酬者，
    以收受存款論，銀行法第29條第1項、第29條之1分別定有明
    文。再銀行法第29條、第29條之1規定，除維護國家有關經
    營銀行業務，應經許可之制度，貫徹金融政策上禁止非法經
    營銀行業務，以直接維護國家正常之金融、經濟秩序外，其
    衍生及間接之目的，尚包含存款人權益之保障。銀行法第29
    條規定，既有保障存款人權益，使其免受不測之損害，自屬
    保護他人之法律。同法第29條之1規定，以借款、收受投資
    、使加入為股東或其他名義，向多數人或不特定之人收受款
    項或吸收資金，而約定或給付與本金顯不相當之紅利、利息
    、股息或其他報酬者，以收受存款論。係為保障社會投資大
    眾之權益，及有效維護經濟金融秩序，而將此種脫法收受存
    款行為擬制規定為收受存款。故有違反銀行法而造成損害，
    違反銀行法之人均應負損害賠償責任（最高法院103年度台
    上字第1198號判決意旨參照）。次按公司負責人對於公司業
    務之執行，如有違反法令致他人受有損害時，對他人應與公
    司負連帶賠償之責；違反銀行法第29條第1項規定；如屬法
    人組織，其負責人對有關債務，應負連帶清償責任，公司法
    第23條第2項及銀行法第29條第2項亦定有明文。
　⒈上訴人自100年6月8日起擔任中信昌公司董事長，直至104年
    始變更登記為他人，有中信昌公司變更登記表可稽（見本院
    卷第169至181頁）；又上訴人係中信昌公司負責人，與固揚
    公司負責人曾俊瑋共同決策，以約定每年給付與本金顯不相
    當之紅利之方式，對外招攬不特定投資人投資「露營車售後
    租回」專案，及在嘉義、金門進行觀光景點周圍土地買賣、
    開發及興建飯店等投資方案，暨中信昌公司股份釋股等模式
    ，曾俊瑋並提供固揚公司或其國泰世華銀行、台新銀行、元
    大銀行館前分行0000000***8207號帳戶供上訴人，嗣被上訴
    人因不知情之中信昌公司經理林曼麗之招攬而交付35萬2,00
    0元之投資款，同時與中信昌公司及固揚公司簽訂露營車買
    賣契約書、不動產預定買賣契約書、股份買賣契約書、露營
    車租賃契約書、不動產租賃契約書等事實，亦經臺灣高等法
    院107年度金上重更一字第5號刑事判決（下稱107年刑案判
    決）認定在案（見該判決第3至8頁、第4至45頁），亦有該
    判決可參（見原審判決卷第189至449頁）。則被上訴人主張
    上訴人於其投資之時乃中信昌公司負責人，就其投資35萬2,
    000元一事，有違反銀行法第29條第1項、第29條之1規定之
    行為等語，應有所據。　
  ⒉雖上訴人以被上訴人提出之契約書及增資單據均為影本，且
    其上均無伊私章之印文，其中1張亦無中信昌公司之印文，
    爭執其真實性，而否認中信昌公司有收到被上訴人交付之35
    萬2,000元。惟被上訴人於原審即已提出其交付款項予中信
    昌公司人員林曼麗之收據4張（見原審卷㈡第41至47頁），並
    於原審109年4月15日言詞辯論期日提出該4張收據原本供承
    審法官核對無誤，上訴人當庭並未否認該4張收據之真正，
    僅辯稱「太久了，我沒有印象」（見原審卷㈡第64頁）；況
    且上訴人就其以上述方式經營收受存款業務之事實，多次於
    刑事案件之一、二審審理中坦承不諱，且其於107年刑案準
    備程序中，仍自白犯罪，經法官詢問其先前供述是否均出於
    任意性時，上訴人回答「均實在，出於自由意志」，其於上
    訴理由狀中亦表明：「被告吳國昌於本案原審時即自始全部
    認罪，態度良好，也深知悔悟，並對所有投資人非常抱歉」
    等旨（見107年刑案判決第10至11頁），依此更堪認被上訴
    人之主張為可信實。上訴人上開所辯並不足採。
　⒊依上，上訴人所為既已違反銀行法第29條第1項、第29條之1
    之規定，且致被上訴人受有投資款35萬2,000元之損害，被
    上訴人依民法第184條第2項、公司法第23條第2項及銀行法
    第29條第2項等規定，請求上訴人與中信昌公司連帶賠償損
    害35萬2,000元，為屬有據。又被上訴人依上開規定之請求
    已有理由，其另依民法第259條第1款規定所為請求，即無審
    酌之必要，附此敘明。　
　㈡又按因侵權行為所生之損害賠償請求權，自請求權人知有損
    害及賠償義務人時起，二年間不行使而消滅；自有侵權行為
    時起，逾十年者亦同，民法第197條第1項固有明文。然所謂
    知有損害，非僅指單純知有損害者而言，其因而受損害之他
    人行為為侵權行為，亦須一併知之，若僅知受損害及行為人
    ，而不知其行為係侵權行為，則無從本於侵權行為請求賠償
    ，時效即無從進行。是除須被害人知悉他人之侵害行為外，
    對其行為之違法性並須認識，始得謂其已知。且已知係指實
    際知悉而言，固不以知悉賠償義務人因侵權行為所構成之犯
    罪行為經檢察官起訴，或法院判決有罪為準，惟倘僅屬懷疑
    、臆測或因過失而不知者，則仍有未足，此有最高法院109
    年度台上字第3063號判決參照。再按，時效因起訴不合法而
    受駁回之裁判，視為不中斷者，仍應視為請求權人於提出訴
    狀於法院並經送達之時，已對義務人為履行之請求，於訴訟
    繫屬中，其行使權利之狀態繼續，應解為請求權人得自該訴
    訟確定翌日起6個月內另行起訴（最高法院77年度台上字第2
    152號裁判意旨參照）。本件上訴人雖以被上訴人於105年4
    月21日調查筆錄所述，其係於102年8月間因未收到利息，電
    詢林曼麗，惟林曼麗表示公司狀況不佳，不斷安撫，經追討
    2年仍無還款消息，伊才發覺係假投資真詐財事件，方於105
    年間提出告訴等語，抗辯被上訴人之損害賠償請求權已逾民
    法第197條規定之2年時效，而為時效抗辯。惟依被上訴人此
    段敘述，僅得認定其最早應於104年8月以後即懷疑遭詐騙，
    尚難認其已知悉上訴人之犯罪事實，且被上訴人於105年4月
    21日始接受調查而知悉本件犯罪事實，其於臺灣高等法院審
    理105年度金上重訴字第32號刑事案件中即已提起刑事附帶
    民事訴訟，因於法未合而遭裁定駁回，並經最高法院於107
    年5月24日判決駁回上訴，有臺灣高等法院106年度附民字第
    125號刑事附帶民事訴訟判決、最高法院106年度台附字第18
    號刑事附帶民事訴訟判決在卷可稽（見原審卷㈡第71至75頁
    ）。被上訴人於該刑事附帶民事訴訟終結後，於107年8月3
    日即提起本件訴訟，依前開說明，並未逾民法第197條規定
    之請求權時效2年期間，上訴人所為時效抗辯，不足為採。
五、綜上，被上訴人依民法第184條第2項、公司法第23條第2項
　　及銀行法第29條第2項規定，請求上訴人與中信昌公司連帶
    給付35萬2,000元本息，洵屬正當，應予准許。原審為上訴
    人敗訴之判決並為得免假執行宣告（中信昌公司部分非上訴
    效力所及，不予另贅），核無不合。上訴意旨指摘原判決此
    部分不當，求予廢棄改判，為無理由，應予駁回。
六、本件事證已臻明確，兩造其餘攻擊防禦方法及所為舉證，核
    於判決結果無影響，爰不逐一論述，附此說明。
七、據上論結，本件上訴為無理由，依民事訴訟法第436條之1第
    3項、第449條第1項、第78條，判決如主文。
中　　華　　民　　國　　111 　年　　1 　　月　　19　　日
              民事第六庭  審判長法  官  許純芳
              
                                法  官  蕭清清
                                
                                法  官  林春鈴　　　　　　　　　　　
上列正本核與原本無異。
本判決不得上訴。
中　　華　　民　　國　　111 　年　　1 　　月　　19　　日
                               書記官   鍾尚勲